臺灣彰化地方法院民事判決　九十三年度訴字第四二九號
　　原　　　告　乙○○
　　訴訟代理人　陳明發律師
　　被　　　告　甲○○
　　訴訟代理人　丙○○
右當事人間請求拆屋還地事件，本院於民國九十三年十月二十七日言詞辯論終結，判
決如左：
    主      文
被告應將坐落彰化縣二林鎮○○段一０六六之三地號如附圖所示Ａ部分面積伍拾肆點
壹玖平方公尺土地上之建物拆除，並將上開土地交還原告。
訴訟費用由被告負擔。
    事實及理由
一、原告主張：其所有坐落彰化縣二林鎮○○段一０六六之三地號建地係判決分割而
    原始取得，被告所有門牌號碼彰化縣二林鎮○○里○○路六十六號之系爭建物，
    占用如附圖所示Ａ部分面積五十四‧一九平方公尺土地，被告雖辯稱該建物係民
    國三十六年六月十八日向原土地共有人洪土背購買，並同時租用土地且有付租金
    與洪隆明及其妻梁速云云，然原告本為土地共有人經分割原始取得上開系爭土地
    ，並非系爭土地之受讓人，況且該土地租賃契約既屬不定期租賃亦未經公證，自
    無民法第四百二十五條、第四百二十五條之一等規定之適用；又被告之先人在三
    十六年間向洪土背等人所購得之房屋為竹木造，七十八年間改建為目前使用之磚
    造房屋，依行政院發佈之房屋耐用年數及折舊表所示竹木造房屋之使用年限為十
    一年，被告原有之建物已因不堪使用而修繕，故被告對上開系爭土地之租賃權在
    五十一、二年間或七十八年間即已消滅，爰依民法第七百六十七條規定請求被告
    拆屋還地，聲明求為判決被告應將坐落彰化縣二林鎮○○段一０六六之三地號如
    附圖所示Ａ部分面積五十四‧一九平方公尺土地上之建築物拆除，並將上開土地
    交還原告等語。
二、被告則以：原告所有之系爭土地未分割前為坐落彰化縣二林鎮○○段第二０六地
    號土地，原為洪土背、洪壽、洪闊嘴三兄弟共有，被告之養父李萬來於三十六年
    六月十八日與洪土背簽訂買賣契約將系爭建物移轉予李萬來，系爭建物原本有半
    截是竹造，有半截是泥土混磚造，且有承租系爭土地使用而為不定期租賃關係，
    依建物賣渡證書所示為永久使用之租賃關係，租金是交給當時的地主，訴外人洪
    燕卿、梁速、李黃汝、黃芙蓉、黃中村、洪燕波、洪明均、蔡洪珍等人係洪土背
    、洪壽、洪闊嘴之後裔，在地主過世後推派洪隆明繼續收取租金，洪隆明死亡後
    改由洪隆明之妻梁速繼續收取租金，直到九十二年八月以後因為土地分割後不知
    道租交給誰才未繳租金，之前從未有其他共有人提出異議，原告在八十一年二月
    十四日向洪土背之女蔡洪珍購得土地持分十五分之一，同樣也是承租其建物所占
    有之土地並繳交租金，其買賣在李萬來與洪土背成立租賃關係之後，故依民法第
    四百二十五條之一買賣不破租賃原則，兩造間仍有不定期租賃關係存在，自非無
    權占有原告所有之系爭土地，有關民法第四百二十五條在八十九年五月五日所修
    正之規定，不能溯及既往，被告所有系爭房屋因年久失修已危及人身安全，且原
    告要修繕其與被告系爭房屋相比鄰之自有房屋，因兩造使用共同壁，原告修繕如
    有不慎將導致牆壁倒塌，為了顧及安全而不得不同意共同修繕，在七十八年與原
    告之兄弟共同向彰化縣政府申請准予房屋修繕，而當時舊建材已無人使用，因此
    依原告的兄弟提議用最簡單、普遍的方式修繕，與原告一起先將外殼蓋起來後，
    再將舊房子拆掉，使用面積不變，此為原告所明知，現竟以訴訟要求被告拆屋，
    對被告權益之保障何在？故聲明求為判決駁回原告之訴等語。
三、原告主張坐落彰化縣二林鎮○○段一０六六之三號土地為其所有，係分割自坐落
    彰化縣二林鎮○○段一０六六號土地之事實，為被告所不否認，並有原告所提出
    之土地登記簿謄本、台灣高等法院台中分院民事判決、最高法院民事判決可憑，
    堪信為真實。原告復主張被告所有之門牌號碼彰化縣二林鎮○○里○○路六十六
    號之系爭建物，占用原告所有如附圖所示Ａ部分面積五十四‧一九平方公尺之系
    爭土地等語，被告不否認其建物占用系爭土地，並經本院會同彰化縣二林地政事
    務所派員勘測屬實，有勘驗筆錄及土地複丈成果圖可稽，堪認被告所有之建物確
    有占用原告所有系爭土地之事實。
四、又原告主張被告占有系爭土地之原有建物，已因不堪使用而修繕，故被告對上開
    系爭土地之租賃權在五十一、二年間或七十八年間即已消滅，故被告係無權占有
    系爭土地等語，則為被告所否認，並辯稱：系爭建物本係被告之養父李萬來於三
    十六年六月十八日向當時的地主洪土背買得，半截是竹造，半截是泥土混磚造，
    且有承租系爭土地使用而為不定期租賃關係，租金是交給當時的地主，訴外人洪
    燕卿、梁速、李黃汝、黃芙蓉、黃中村、洪燕波、洪明均、蔡洪珍等人係洪土背
    、洪壽、洪闊嘴之後裔，在地主過世後推派洪隆明繼續收取租金，洪隆明死亡後
    改由洪隆明之妻梁速繼續收取租金，直到九十二年八月以後因為土地分割後不知
    道租交給誰才未繳租金，之前從未有其他共有人提出異議，原告在八十一年二月
    十四日向洪土背之女蔡洪珍購得土地持分十五分之一，其買賣在李萬來與洪土背
    成立租賃關係之後，故依民法第四百二十五條之一買賣不破租賃原則，兩造間仍
    有不定期租賃關係存在，自非無權占等語。查被告所有系爭房屋原於三十六年六
    月十八日，由被告之養父李萬來向地主洪土買得，且承租系爭土地而為不定期租
    賃關係，有租金是交給當時的地主，後來繳交給地主之後裔之一的共有人洪隆明
    繼續收取租金，洪隆明死亡後由其妻梁速單獨繼承其應有部分，租金改由洪隆明
    之妻梁速繼續收取至九十二年七月之事實，有被告提出之建物賣渡證書、收據等
    件為證，核與證人即原告之鄰人林武雄證述大家都要繳租金給地主，一開始是地
    主共同來收，後來為了方便地主就協議由各人各收取哪一戶，梁速是洪隆明的繼
    承人等語之情節相符，原告對上開文書之真正亦不爭執，堪認系爭土地之租金原
    本係繳交予地主洪土背等人，嗣由訴外人洪燕卿、梁速、李黃汝、黃芙蓉、黃中
    村、洪燕波、洪明均、蔡洪珍等人繼承該筆土地後，共有人將系爭土地約定由前
    共有人洪隆明分管，洪隆明與被告間有不定期租賃關係存在，洪隆明過世後由梁
    速繼承上開土地應有部分，並繼續將分管之系爭土地出租予被告，被告至九十二
    年七月止確有繳交租金給洪隆明、梁速之事實。原告雖主張被告之先人在三十六
    年間向洪土背所購得之房屋為竹木造，七十八年間改建為目前使用之磚造房屋，
    依行政院發佈之房屋耐用年數及折舊表所示竹木造房屋之使用年限為十一年，被
    告原有之建物已因不堪使用而修繕，故被告對上開系爭土地之租賃權在五十一、
    二年間或七十八年間即已消滅等語，固然被告之先人所購買之原有建物係竹造，
    於七十八年與原告所有相鄰之建物同時鳩工改建，而成為現有系爭房屋之事實，
    業據證人林武雄證述明確，且為被告所不爭執，復有建物賣渡證書、彰化縣政府
    函可佐，堪信為真實，然被告於七十八年改建為現有系爭房屋後，仍繼續繳納租
    金予分管系爭土地之共有人洪隆明及梁速，已如前述，堪認兩造間原有不定期租
    賃契約，於該筆土地分割前仍繼續存在，是以原告所主張系爭土地之租賃權在五
    十一、二年間或七十八年間即已消滅云云，尚非可採。
五、原告另主張其本為土地共有人經分割原始取得上開系爭土地，並非系爭土地之受
    讓人，況且該土地租賃契約既屬不定期租賃亦未經公證，自無民法第四百二十五
    條、第四百二十五條之一等規定之適用，因此被告無權占有系爭土地等語，被告
    則辯稱：原告在八十一年二月十四日向洪土背之女蔡洪珍購得土地持分十五分之
    一，同樣也是承租其建物所占有之土地並繳交租金，其買賣在李萬來與洪土背成
    立租賃關係之後，故依民法第四百二十五條之一買賣不破租賃原則，兩造間仍有
    不定期租賃關係存在，有關民法第四百二十五條在八十九年五月五日所修正之規
    定，不能溯及既往等語。按共有人基於分管契約將其所分管部分之土地出租予他
    人，則租賃標的物為該共有人分管部分之土地，屬特定標的物之租賃，亦即共有
    土地中特定範圍之土地租賃，出租人如因裁判分割結果，分得與原分管部分不同
    位置之其他共有土地，取得單獨所有權，而原分管部分已分歸他共有人，出租人
    對原分管部分之土地即租賃標的物，已因分割結果喪失管理權，則原出租之權利
    已喪失權源，而他共有人單獨取得租賃標的物之所有權，亦非受讓出租人之所有
    權，並無民法第四百二十五條之適用，因此出租人已不能履行民法第四百二十三
    條所規定出租人之義務，已屬給付不能，租賃關係應歸消滅。經查：原告係在八
    十一年二月十四日向洪土背之女蔡洪珍購得土地持分十五分之一，並於同年三月
    十四日辦理移轉登記之事實，亦有土地登記簿及異動索引在卷可稽，而被原告因
    裁判分割取得坐落彰化縣二林鎮○○段一０六六之三地號土地所有權一節，亦有
    台灣高等法台中分院九十年度上更(二)字第十七號民事判決、最高法院九十二年度
    台上字第一五二一號判決以及土地登記簿謄本可稽，而原分管系爭土地之共有人
    梁速就租賃標的物即系爭土地，已因分割結果喪失管理權，揆諸前揭說明，原告
    既非受讓出租人之所有權，本件當無民法第四百二十五條、第四百二十五條之一
    的適用，且原不定期租賃關係，已因出租人梁速不能履行民法第四百二十三條所
    規定出租人之義務而歸於消滅，是以原告主張被告於裁判分割共有物確定後無權
    占有系爭土地等語，即屬有據，堪以採信；被告所辯其租賃關係對於原告繼續存
    在云云，即非可採。
六、本件被告所有系爭建物，對於原告所有之系爭土地而言並無占有之權源存在，從
    而，原告本於民法第七百六十七條之物上請求權，請求被告將系爭土地上之建物
    拆除並將系爭土地交還原告，為有理由，應予准許。
七、本件判決之基礎已臻明確，兩造其餘攻擊防禦方法及舉證，於判決之結果無影響
    ，毋庸一一論列，併此敘明。
據上論結：原告之訴為有理由，依民事訴訟法第七十八條，判決如主文。
中　　　華　　　民　　　國　　　九十三年　　　十一　　　月　　　十　　　日
                            台灣彰化地方法院民事第一庭
~B法　　　官　陳弘仁
右為正本係照原本作成。
如對本判決上訴，應於判決送達後二十日內向本院提出上訴狀。
~B法院書記官　王振州
中　　　華　　　民　　　國　　　九十三年　　　十一　　　月　　　十　　　日
